臺灣高等法院刑事判決            100年度交上更(一)字第4號
上  訴  人  臺灣臺北地方法院檢察署檢察官
被      告  裴哲鑫
選任辯護人 許博森律師
           黃均熙律師
上列上訴人因過失致死案件，不服臺灣臺北地方法院98年度交訴
字第37號，中華民國98年7月3日第一審判決（起訴案號：臺灣臺
北地方法院檢察署96年度偵續字第828號），提起上訴，判決後
由最高法院發回更審，本院判決如下：
    主  文
上訴駁回。
    事  實
一、公訴意旨略以：被告裴哲鑫以駕駛道路救援拖吊車為業，係
    以駕駛行為為業務之人。其於民國96年2月21日晚上10時5分
    許，駕駛車號172-BL號拖吊車，沿臺北市中正區○○○路由
    西往東方向行至和平西路、寧波西街口，欲左轉寧波西街由
    南往北方向行駛時，適被害人游能偉騎乘車號5HK-382號重
    機車沿臺北市中正區○○○路由由東往西方向行駛至該處。
    被告明知汽車行駛時，應遵守道路交通標誌、標線、號誌之
    指示，並注意車前狀況，且隨時採取必要之安全措施，而依
    當時又無何不能注意之情狀，竟疏未注意游能偉騎乘重機車
    自其右前方駛來之情形，猶違反號誌指示逕為左轉，被害人
    見狀煞車不及，其前車頭遂撞擊被告駕駛之拖吊車右側車身
    處，人車倒地，因頭部鈍性傷而顱骨骨折併出血死亡。因認
    被告涉有刑法第276條第2項之業務過失致死罪嫌。
二、按犯罪事實應依證據認定之，無證據不得認定犯罪事實；不
    能證明被告犯罪者，應諭知無罪之判決，刑事訴訟法第154
    條第2項、第301條第1項分別定有明文。而認定犯罪事實所
    憑之證據，雖不以直接證據為限，間接證據亦包括在內；然
    而無論直接或間接證據，其為訴訟上之證明，須於通常一般
    之人均不致有所懷疑，而得確信其為真實之程度者，始得據
    為有罪之認定，倘其證明尚未達到此一程度，而有合理之懷
    疑存在時，即應為有利於被告之認定，更不必有何有利之證
    據（最高法院30年上字第816號、76年台上第4986號判例意
    旨參照）。又刑事訴訟法第161條已於91年2月8日修正公布
    ，其第1項規定：檢察官就被告犯罪事實，應負舉證責任，
    並指出證明之方法。因此，檢察官對於起訴之犯罪事實，應
    負提出證據及說服之實質舉證責任。倘其所提出之證據，不
    足為被告有罪之積極證明，或其指出證明之方法，無從說服
    法院以形成被告有罪之心證，基於無罪推定之原則，自應為
    被告無罪判決之諭知（最高法院92年台上第128號判例意旨
    參照）。
三、公訴人認被告涉有業務過失致死犯行，無非係以被告之供述
    、臺灣臺北地方法院檢察署96年2月22日相驗屍體證明書、
    法醫驗斷書、臺北市立聯合醫院急診病歷、臺北市政府消防
    局救護紀錄表、道路交通事故現場圖、交通事故補充資料表
    、交通事故談話紀錄表、交通事故調查報告表、照片35張、
    中央警察大學98年3月11日校鑑科字第0970001017號鑑定書
    為其論據。訊據被告固坦承其所駕駛之車號172-BL號拖吊車
    ，於上揭時、地，有遭被害人游能偉所騎乘之車號5HK-382
    號重機車撞擊之事實，惟堅決否認其有何違反號誌左轉及未
    注意車前狀況之情事，辯稱：伊是在左轉燈號亮起後才左轉
    ，且伊係在已經完成左轉之動作後，才聽到車右後方有撞擊
    聲等語。
四、經查：
（一）被告於96年2月21日晚上10時5分許，駕駛車號172-BL號拖
      吊車，沿臺北市○○○路由西往東方向行至和平西路、寧
      波西街口左轉寧波西街由南往北方向行駛時，適被害人騎
      乘車號5HK-382號重機車沿臺北市中正區○○○路由由東
      往西方向行駛至該處，其機車車頭撞擊被告所駕拖吊車之
      右側車身，人車倒地，被害人因頭部鈍性傷而顱骨骨折併
      出血死亡之事實，有臺灣臺北地方法院檢察署96年2月22
      日相驗屍體證明書、法醫驗斷書、臺北市立聯合醫院急診
      病歷、臺北市政府消防局救護紀錄表、道路交通事故現場
      圖、交通事故補充資料表、交通事故談話紀錄表、交通事
      故調查報告表、照片35張附卷可稽（見偵字第4244號卷第
      17至21、25至42、63至64頁，相字卷第45至53頁），並為
      被告所自承，此部分事實堪認屬實。
（二）依案發之時前往處理本件車禍之警員所繪製之道路交通事
      故現場圖、案發後所拍攝現場及被告所駕駛之自用大貨車
      與被害人所騎乘之機車毀損情形照片顯示：二車於車禍發
      生後，均停於車禍現場，被害人之機車倒於臺北市○○○
      路與寧波西街之交岔路口中，前車頭嚴重撞毀、左側車身
      有擦痕，被告之大貨車則停於寧波西街南向北車道上，右
      側車身有擦痕且後拖架右邊T字鐵脫落，脫落之後拖架右
      邊T字鐵並因受撞擊而移動、遺留在寧波西街北往南之車
      道上，另兩車碰撞所產生之碎片則散落在被害人所騎乘機
      車西側路面上。參以證人即現場處理員警許國英於偵查中
      證述：「問：依照當時現場處理情形，撞擊點在哪？答：
      拖吊車之車身右側有擦痕(如相字卷第32頁下方照片、偵
      字第4244案卷第38頁上、下二張照片)，拖吊車之拖吊桿
      中間位置有凹陷(如相字卷第23頁上方照片中在地上的那
      根T字鐵中間左右的位置)。如以我在現場看的研判有可能
      機車擦撞到拖吊車的右後車身，導致機車撞到後面的拖吊
      桿，導致拖吊桿掉到地面上」等語，及中央警察大學98年
      3月11日校鑑科字第0970001017號鑑定書第22至27頁中，
      就兩車碰撞型態之分析可知，本件車禍之發生，係因被害
      人騎乘機車在穿越和平西路與寧波西街之交岔路口時，撞
      擊由被告所駕駛拖吊車之右側車身，再撞擊其後拖架右邊
      T字鐵所致之事實，應堪認定。
（三）被告有無違反號誌管制逕行左轉之過失：證人即報案人林
      瓊華於警詢中及現場處理員警許國英於偵查中均證稱：並
      未目擊車禍發生之情形等語。又本件車禍事故肇事原因，
      經檢察官送臺北市車輛行車事故鑑定委員會鑑定結果，該
      會96年6月14日北鑑審字第09630195500號鑑定意見書認為
      ：「本事故係一方違反號誌管制所致；惟目前尚未有積極
      跡證且未有現場目擊證人可佐證究係何方違反號誌管制而
      發生本事故」等語，卻又認定「被告未依號誌行駛、被害
      人違反誌管制」均為肇事原因云云（見偵字第4244號卷第
      75頁），是其該會所為之肇事原因認定並無依據，尚非足
      採。再經檢察官送請覆議結果，因無積極證據認定何者違
      反號誌管制，故無法判定肇事原因，亦有臺北市政府交通
      局96年7月16日北市交五字第09633615400號函（見偵字第
      4244號卷第97頁）附卷可稽。而臺北市○○○路口東向西
      方向之測速照相機，僅設定針對東向西行駛之自小客車違
      規照相，不會針對被害人所騎乘之機車有無違規進行拍照
      ，也不會拍到由被告所駕駛、由西向東行駛之大貨車有無
      違規等情，亦據證人許國英證述在卷（見偵字第4244號卷
      第109頁），是並無積極證據明被告有違反號誌管制逕行
      左轉之情事。又本件經檢察官送中央警察大學鑑定，鑑定
      人依號誌管制時間計算兩車違反號誌之機率，認定「甲車
      （指被告駕駛之拖吊車）通過路口違反號誌管制的機率為
      122/150；乙車（指被害人騎乘之機車）通過路口違反號
      誌管制的機率為77/150；甲、乙兩車通過路口均違反號誌
      管制的機率為47/150」，固因而認定被告駕車通過路口違
      反號誌管制的機率大於被害人（見外放「中央警察大學98
      年3月13日校鑑科字第0970001017號鑑定書第33頁），然
      該鑑定書既係依機率推算，被告與被害人均有違反號誌管
      制之可能性，自不得僅以機率之大小即據以認定被告有違
      反號誌管制之情事。況上開鑑定書第32頁亦載稱：「送鑑
      資料中並無直接證據證明甲、乙兩車通過路口之相對時間
      點，亦無法證明何車違反誌管制行駛」等語，是自無從執
      為不利被告之認定。
（四）被告有無未注意車前狀況隨時採取必要安全措施之過失：
      依據上開道路交通事故現場圖及現場照片顯示，本件車禍
      事故發生時，被告所駕駛之拖吊車已經由西向東之和平西
      路左轉至寧波西街由南向北之車道上，而上開和平西路與
      寧波西街交叉路口，設置有與號誌管制，而該路口號誌為
      「西往東遲閉3時相」運作，號誌週期為150秒，第1時相
      為和平西路東西向雙向通行75秒，第2時相為和平西路西
      往東遲閉通行30秒，第3時相為寧波西街通行45秒，有臺
      北市交通管制工程處96年8月15日北市交工控字第0963311
      16000號函（見偵字第4244號卷第104、105頁）在卷可稽
      ，顯見於第2時相「和平西路西往東遲閉通行30秒」期間
      ，和平西路東往西方向是處於管制通行之紅燈號誌狀態，
      而此時在和平西路西往東方向之車輛，始得左轉寧波西街
      ，避免於第1時時相期間左轉而阻斷和平西路東往西之車
      流，達到上開路口號誌設置「西往東遲閉3時相」運作之
      目的。又並無證據證明被告所駕駛之車輛於左轉寧波西街
      時，有違反路口號誌管制之情事，有如前述，亦即並無證
      據證明被告車輛非在上開路口號誌於第2時相時左轉，而
      依據上開路口號誌時相之說明，在第2時相時，被害人騎
      乘機車所行駛之和平西路東往西方向，應為紅燈，故被告
      於此時左轉，無論有無注意到於對向車道（即和平西路東
      往西方向）直行而來之被害人機車，均無從預知被害人是
      否依號誌停車，其本於信賴原則，繼續左轉前行，要難認
      其有疏於注意車前狀況，而未隨時採取必要之安全措施之
      情事。
五、綜上所述，公訴人所提出之證據，並無法證明被告有何刑法
    第276條第2項之業務過失致死罪嫌。此外，本院復查無其他
    證據資料，足資認定被告確有上開犯行，揆諸首揭規定及說
    明，應認不能證明被告犯罪，自應為被告無罪之諭知。原審
    以不能證明被告犯罪，而為被告無罪之判決，核無不合。
六、檢察官上訴意旨略以：被告駕駛拖吊車係大客車車牌，依道
    路交通安全規則第39條第15款規定，左右兩側之防止捲入裝
    置與後方之安全防護裝置須合於規定，故被告應留意其後方
    之安全防護裝置是否合於規定？T型拖架有無收起之裝置？
    案發時為何不能收起？可否以自用貨車充當拖吊車？皆有疑
    義。且依證人許國英及被告所陳，被害人游能偉騎車撞擊被
    告駕駛拖吊車右側車身後，再撞擊後拖架右邊T型拖架，顯
    然被告未妥善處理T型拖架裝置，有業務過失甚明。再被害
    人騎乘機車之方向，有測速照相機，有無拍攝到被害人當時
    行車狀況，仍請查明確定。為此，提起上訴云云。經查：
（一）本件被告駕駛車號172-BL車輛之裝置，是否合於相關道路
      交通法規？經本院函詢台北市監理處，認被告駕駛之車輛
      登記為自用大貨車，特殊車種：拖吊車，依規定可作為拖
      吊車使用。且道路交通安全規則第39條第15款及同規則第
      39條之1第14款規定，大貨車及拖吊車左右兩側之防止捲
      入裝置與後方之安全防護裝置（或保險桿）須合於規定，
      至其拖吊車後方拖架T型拖架應採取何種防護裝置及如何
      收起，則無任何相關規定。經檢視該車96年6月11日至本
      處北區分處辦理檢驗相片，其後方T型拖架應為油壓式往
      上及往內方式收起等情，有該處98年10月19日北市監車字
      第09861845000號函存卷可參（見本院上訴卷第29頁）。
      從而，被告駕駛之車輛，雖登記為自用大貨車，然因車種
      屬拖吊車，依法可供拖吊車適用，自無違法之情。又該車
      後方T型拖架雖有油壓式往上及往內方式收起之裝置，然
      相關道路交通法規並無行進間應往上及往內收起之規定，
      益證被告於案發時，雖未將車後方T型拖架往上、往內收
      起，尚無違反法律上應注意之義務。
（二）證人即現場處理之警員許國英於偵查時證稱：「拖吊車之
      車身右側有擦痕（如相字卷第32下方照片、偵卷第38上、
      下照片），拖吊車之拖吊桿中間位置有凹陷（如相字卷第
      23上方片）。以我在現場看的研判可能機車擦撞到拖吊車
      右後車身，導致機車撞到後面拖吊桿，拖吊桿才掉到地面
      上」等語（見偵字卷第109頁）；又依中央警察大學鑑定
      書，依據現場照片、Google衛星遙測影像、道路交通事故
      現場圖及被告、游國成所陳等資料，研判被告駕駛車輛沿
      台北市○○○路西向東行駛，至寧波西街口左轉往北、游
      能偉騎乘機車沿台北市○○○路東向西方向行駛。再依拖
      吊車及機車擦撞後所留刮擦痕等跡象，可知機車初始碰撞
      拖吊車之右側車身葉子板最下緣（鑑定書第23頁中之A點
      ），往拖吊車後方刮行，機車車尾呈逆時針方向擺尾貼近
      拖吊車右側車身，碰觸拖吊車右側車身葉子板下1/3（B點
      ）之刮擦痕跡起點處，與右手把尾端碰觸拖吊車右側車身
      葉子板後段上1/4（C點）之刮擦痕跡起點處，且繼續往後
      刮行至葉子板終止處。之後，機車前輪擋泥板前端下緣右
      側碰觸拖吊車右後輪外側胎肚9點鐘方位（鑑定書第26頁E
      點），機車前龍頭包覆飾板右側上半段彎角下方朋處拖吊
      車右後輪外側胎肚6-8點鐘方位（F點）。因機車輪胎與前
      龍頭具有轉向功能，機車包覆飾板右側上半段彎角下方右
      緣，繼續拖吊車右後輪後方葉子板下緣（D點）處刮行，
      機車前包覆飾板右側撞及拖吊車車尾T型拖架右端，除造
      成機車前包覆飾板右側破損外，同時把T型拖架右端L型套
      筒撞離拖架，掉落在路口北側行人穿越道上等情，有上開
      鑑定書存卷可參。足見被害人騎乘機車最初擦撞被告駕駛
      拖吊車之右側車身葉子板最下緣，之後，依物理慣性運動
      而接續往拖吊車後方刮行，最後始撞及拖吊車車尾T型拖
      架右端。是被害人機車並非撞及被告車輛後方之T型拖吊
      架而導致本件車禍事故之發生，則被告縱或將T型拖架往
      內往上收起，被害人騎乘之機車仍不免與被告駕駛拖吊車
      右側車身葉子板最下緣發生擦撞，並繼續朝拖吊車右側後
      方刮行而倒地。是上開T行拖吊架之質地為何，及於事發
      當時之放置之形態，是否影響被害人對被告車輛車長之判
      斷、閃避等，均與本件交通事故之發生及被害人死亡之結
      果，並無相當因果關係。
（三）經本院函詢台北市政府警察局中正第二分局表示，查察案
      發當時路口測速照相機拍攝底片，並無被告駕駛之車輛及
      游能偉騎乘之機車之行車狀況，有該分局98年10月14日北
      市警中正二分刑字第09831380900號函附卷可稽（見本院
      上訴卷第28頁）。從而，本件依現有證據仍無法證明被告
      駕車通過肇事路口時，有違反號誌管制之情事。
（四）綜上所述，檢察官上訴意旨，均非可採，其執此指摘原判
      決不當，求予撤銷改判，為無理由，應予駁回。
據上論斷，應依刑事訴訟法第368條，判決如主文。
本案經檢察官陳明光到庭執行職務。
中    華    民    國   100    年    7     月    22    日
                  刑事第五庭審判長法  官  李英勇
                                  法  官  劉秉鑫
                                  法  官  白光華
以上正本證明與原本無異。
檢察官如不服本判決，應於收受送達後10日內向本院提出上訴書
狀，其未敘述上訴之理由者並得於提起上訴後10日內向本院補提
理由書（均須按他造當事人之人數附繕本）「切勿逕送上級法院
」。
被告不得上訴。
附錄：
刑事妥速審法第9條
除前條情形外，第二審法院維持第一審所為無罪判決，提起上訴
之理由，以下列事項為限：
一  判決所適用之法令牴觸憲法。
二  判決違背司法院解釋。
三  判決違背判例。
刑事訴訟法第377條至第379條、第393條第1款之規定，於前項案
件之審理，不適用之。
                                  書記官  廖鴻勳
中    華    民    國   100    年    7     月    22    日